臺灣臺北地方法院民事判決　　　　　　　　 94年度國字第6號
　　原　　　告　乙○○○
　　訴訟代理人　蘇家宏律師
　　複　代理人　劉志忠律師
　　被　　　告　台北市政府
　　法定代理人　甲○○
　　訴訟代理人　王惠光律師
上列當事人間請求國家賠償事件，本院於中華民國96年1月17日
言詞辯論終結，判決如下：
    主      文
被告應給付原告新臺幣壹拾萬柒仟佰陸拾玖元及自民國九十四
年一月二十八日起至清償日止，按週年利率百分之五計算之利息
。
原告其餘之訴駁回。
訴訟費用由被告負擔五分之一，餘由原告負擔。
本判決第一項得假執行。但被告如以新臺幣壹拾萬柒仟佰陸拾
玖元為原告預供擔保後，得免為假執行。
原告其餘假執行之聲請駁回。
    事實及理由
一、本件被告之法定代理人原為市長馬英九，嗣因市長改選，由
    甲○○當選，其已於民國95年12月25日就職，有台北市政府
    公告在卷可稽（見卷二第91頁），茲經其聲明承受訴訟，核
    無不合。次依國家賠償法請求損害賠償時，應先以書面向賠
    償義務機關請求之；又賠償義務機關拒絕賠償，請求權人得
    提起損害賠償之訴，國家賠償法第十條第一項、第十一條前
    段分別定有明文。查原告曾以書面向被告請求本件損害賠償
    ，經被告拒絕賠償，有被告94年3月9日府賠二字第09405371
    800號函在卷可稽（見卷一第100頁），是原告提起本件訴訟
    ，亦無不合，先予敘明。
二、原告主張：
  (一)原告於93年5月15日早上9時許，至台北市○○路○ 段15號被
    告所有之台北花木批發市場購買花材，在南側正門入口台階
    （下稱系爭設施）絆倒，導致左腳紅腫受傷，經至天主教耕
    莘醫院（下稱耕莘醫院）急診，診斷為左膝髖骨骨折。嗣因
    小腿腫大疼痛劇烈，而於同年5 月24日住進馬偕紀念醫院（
    下稱馬偕醫院），施做骨釘固定手術，直至6月1日出院修養
    ，另於同年6月3日再至台北市立萬芳醫院（下稱萬芳醫院）
    診療開刀，再回馬偕醫院取出鋼釘。
  (二)被告所屬機關台北市市場管理處（下稱市場管理處）於93年
    12月22日函已自承「設計上值得檢討，應請建築師改善」，
    足證系爭設施之設置顯有欠缺。而系爭設施不論是落差上段
    平台、8 公分之垂直斷面、落差下段平台，顏色均為米白色
    ，一般人實無法輕易分辨該地點之台階，致使一般人極易在
    系爭設施處絆倒。雖被告於93年12月2 日函稱：有限責任臺
    灣區觀賞植物運銷合作社（下稱運銷合作社）於93年5 月31
    日施作不鏽鋼斜板係為提供更便捷舒暢的通行環境，非請求
    權人受傷後所為之變更設計等語。惟查，被告於93年1 月16
    日既言設計上值得檢討，然至原告受傷為止長達5 個月時間
    竟仍未改善，卻於原告受傷後半個月內隨即變更設計，即自
    承原設計確有缺失。被告以「提供更便捷舒暢的通行環境」
    為由變更設計，亦顯示該設施於變更前確有不便捷舒暢之處
    。實際上從93年4 月21日舉辦活動以來，即有相當多消費者
    於系爭設施處絆倒，只是因傷勢輕微或自認倒楣而作罷，直
    至原告被絆倒傷重，被告才被迫變更設計，更足證系爭設施
    之設置顯有欠缺。
  (三)原告遭絆倒時，系爭設施處並未有被告來函所稱提醒注意之
    警示標語，被告主張原告絆倒前即有設置該警示標語，應舉
    證之。又被告於事後所設立之警示標語，標示不清，字體不
    夠明顯，顏色對比不鮮明，消費者無法看清處該標示；且該
    立牌四周佈滿盆栽，易使消費者分心；該立牌亦未設置於該
    台階斷面處，而係距離台階約1 公尺處，無法明確提醒消費
    者注意台階高度。而被告所舖設防滑軟墊之顏色並非原本台
    階之深色，而為米白色，導致妨礙原本台階色差之設計功能
    ，使消費者無法看清楚台階之高度，被告之管理顯有欠缺。
  (四)原告因腳傷至耕莘、馬偕、萬芳醫院就診、開刀、復健及取
    出鋼釘，支出醫藥費用新台幣（下同）22,279元；自93年 5
    月至同年9 月止聘請看護，支出費用66,200元；另因腳傷疼
    痛購買軟背架，支出費用 1,500元；又因腳傷未癒，外出需
    乘坐計程車，支出車資 9,065元。而原告生性活潑，每天早
    晨與朋友相約爬山、逛市場，因此事故生活大受影響，精神
    上受有極深之痛苦，爰請求賠償精神慰撫金 420,956元，合
    計原告受有損害52萬元，為此依國家賠償法第三條規定，提
    起本訴。
  (五)聲明：１被告應給付原告52萬元，及自起訴狀繕本送達翌日
    即94年1 月28日起至清償日止，按年息百分之五計算之利息
    。２願供擔保請准宣告假執行。
三、被告則以：
  (一)台北花木批發市場雖由被告投資興建，惟管理者為市場管理
    處，市場管理處於91年10月經公開甄選委託運銷合作社經營
    管理，委託經營期間自92年11月13日起至95年11月12日止共
    3 年。被告與實際經營台北花木批發市場的運銷合作社訂定
    有「委託經營管理契約」，依照該契約第11條規定，實際上
    管理經營之權責已屬運銷合作社，其情形類似出租之公有建
    物，系爭設施非屬國家賠償法規定之公有公共設施範圍，被
    告亦非賠償義務機關。
  (二)系爭設施設置及管理均無欠缺：
    １依內政部營建署建築技術規則建築設計施工編第33條規定
      ：市場建築物之樓梯，其樓梯及平台為淨寬1.40公尺以上
      、級高尺寸18公分以下、級深尺寸26公分以上。系爭設施
      地坪落差為8公分，符合法令規定，設置無欠缺。
    ２就系爭設施地坪落差，被告於93年1 月16日會勘後表示設
      計上值得檢討，請建築師改善，未改善前請運銷合作社做
      好標示。運銷合作社於會勘後，即於入口處舖設止滑墊及
      設置警示標語提醒消費者注意。在93年1 月30日營運工作
      小組第9 次會議，建築師事務所表示承商按圖施工，並無
      違誤，為避免人員逗留，請運銷合作社自行管制做好防範
      措施，顯見系爭設施之設置及管理均無欠缺。
    ３市場管理處於原告受傷後，再次督促經營者運銷合作社加
      強管理維護以防意外再度發生，並於93年5 月31日施作不
      鏽鋼斜板，此係為提供更便捷舒暢的通行環境，非原告受
      傷後所為之變更設計。
  (三)原告於事故當天曾到耕莘醫院就診，於93年5 月19日又到馬
    偕醫院看骨科，至93年5月25日到馬偕醫院就診時才住院8天
    。是否因5 月15日至耕莘醫院就診時未做妥當處理？亦或原
    告本身未依醫院囑咐適當修養而導致病情加劇？若此則被告
    對此部份自不需負責。又原告於93年6月2日至6月9日於萬芳
    醫院住院係因腦血管疾病之故，顯與原告骨折傷勢無關，原
    告所請求宏光看護中心6月3日至6月9日之看護費用 5,000元
    ，與本件骨折傷勢無關。另原告所列訴外人羅玉梅幫忙打掃
    之費用，亦不應列入損害賠償之請求。再者原告於94年1 月
    5 日購買軟骨架之費用，距離受傷時間甚久，原告須提出診
    斷證明說明其必要性。至於原告所提計程車收據日期大量集
    中在93年7月底，原告亦須證明其必要性。
  (四)事故當日現場人員進行處理並同意將其情形照相轉呈主管機
    關參考改進，嗣後並進行慰問，致贈花藍、水果禮盒及慰問
    金5,000元，並未承諾原告相關賠償事宜。
  (五)聲明：１駁回原告之訴。２如受不利之判決，願供擔保請准
    宣告免假執行。
四、兩造不爭執事實：
  (一)台北花木批發市場為被告所有，委託受告知人運銷合作社經
    營管理。
  (二)原告於93年5 月15日在系爭設施即台北花木批發市場南側正
    門入口處平台跌倒受傷。
  (三)原告於跌倒後曾至耕莘醫院、馬偕醫院就診，支出醫藥費。
五、原告主張系爭設施為公有公共設施，被告就其設置或管理有
    欠缺，依國家賠償法第三條規定，應就原告所受損害52萬元
    負賠償責任等情，則為被告所否認，並以前開情詞置辯，是
    以本件應予審究之爭點為：(一)台北花木批發市場是否為公有
    公共設施？(二)被告是否為賠償義務機關？(三)如台北花木批發
    市場為公有公共設施，被告就其設置或管理有無欠缺？(四)如
    被告應負國家賠償法第三條規定之損害賠償責任，原告得請
    求之損害賠償範圍為何？(五)被告有無承諾賠償原告所受損害
    ？茲詳述如後：
  (一)按凡供公共使用或供公務使用之設施，國家或地方自治團體
    事實上處於管理狀態者，均有國家賠償法第三條之適用，並
    不以國家或地方自治團體所有為限，以符合國家賠償法之立
    法本旨，最高法院94年台上字第2327號判例意旨可資參照。
    查台北花木批發市場係由被告投資、興建，委託運銷合作社
    經營管理，委託經營期間為92年12月13日起至95年11月12日
    止之事實，為被告所不爭執，並有委託經營管理契約可憑（
    見卷一第128至134頁）。依委託經營管理契約所示，係由被
    告與運銷合作社簽訂，且被告係依農產品市場交易法、台北
    市市有財產委託經營管理辦法規定，提供所有土地、建物及
    設備予運銷合作社以經營台北花木批發交易等業務，運銷合
    作社應接受被告之指導監督、檢查考核，關於管理費費率須
    先報被告核定等，顯見台北花木批發市場為被告所有供公共
    使用之設施，而委由運銷合作社經營管理，尚非市場管理處
    委由運銷合作社經營管理者。且運銷合作社之管理經營，須
    受被告之指導、監督等，故台北花木批發市場乃被告設置後
    ，原應由被告管理，僅是被告將其經營管理部分委託運銷合
    作社處理，惟仍無礙其為國家賠償法第三條所稱之公有公共
    設施性質，要無疑問。
  (二)次依國家賠償法第三條第一項請求損害賠償者，應以該公共
    設施之設置或管理機關為賠償義務機關，此觀同法第九條第
    二項規定自明。查台北花木批發市場係由被告投資、興建，
    委託運銷合作社經營管理，被告為該公共設施之設置與管理
    機關，業如前述，揆諸上開說明，自屬賠償義務機關。被告
    辯稱其非賠償義務機關，市場管理處方為賠償義務機關，亦
    非有據。
  (三)又按國家賠償法第三條所定公共設施設置或管理欠缺所生國
    家賠償責任之立法，旨在使政府對於提供人民使用之公共設
    施，負有維護通常安全狀態之義務，重在公共設施不具通常
    應有之安全狀態或功能時，其設置或管理機關是否積極並有
    效為足以防止危險或損害發生之具體行為，倘其設置或管理
    機關對於防止危險或損害之發生，已為及時且必要之具體措
    施，即應認其設置、管理並無欠缺，自不生國家賠償責任，
    否則，即應負國家賠償責任。又所謂設置，係指公有公共設
    施於指定公用前之設立裝置行為，諸如：設計、建造、施工
    、裝設等行為即屬之，而所謂管理，則指公有公共設施於指
    定公用後，為維持公共設施發揮預定之功能，及維持可供運
    作狀態之一切行為。經查：
    １系爭設施位於台北花木批發市場南側入口處，為單層地坪
      落差平台，並非樓梯，而不論是該落差上段平台、8 公分
      之垂直斷面、落差下段平台，顏色均為米白色，一般人實
      無法輕易分辨該地點之平台台階，而注意到該落地差之存
      在，而有絆倒之危險。被告於設置系爭設施當時，未就此
      地坪落差施作緩坡道，或以不同顏色施作，促使往來人民
      得以辨識落地差之存在，揆諸上開說明，尚難認該設置具
      備通常應有之安全狀態與功能。
    ２被告雖辯稱依內政部營建署建築技術規則建築設計施工編
      第33條規定：市場建築物之樓梯，其樓梯及平台淨寬1.40
      公尺以上、級高尺寸18公分以下、級深尺寸26公分以上。
      台北花木批發市場南側正門入口地坪落差為8 公分，符合
      法令規定，無設置欠缺等語。惟查系爭設施地坪差雖符合
      該法令規定，然如前所述，被告就公共設施所負義務係使
      該設施具通常應有之安全狀態，並積極有效防止危險或損
      害之發生，僅符合法令設計高度，尚不足以達到安全之要
      求，被告就系爭設施之安全維護或防止損害之發生，難謂
      已為必要之具體措施。是被告所辯，尚非可取。
    ３被告另辯稱：運銷合作社於93年5 月31日施作不鏽鋼斜板
      ，係為提供更便捷舒暢的通行環境，非變更設計，足見其
      設置及管理均無欠缺等語。惟依被告下轄機關市場管理處
      於93年1 月16日召開台北花木批發市場關於系爭設施及西
      南角入口內、外地坪落差會勘紀錄之結論載明：現場會勘
      南側正門入口處落差8 公分左右，致實際上使用確有行人
      不慎絆倒事件發生，不利年紀大之老人行走，在設計上值
      得檢討，責請建築師改善，未改善前請運銷合作社做好標
      示等語，有該處93年1月28日北市市二字第09330151900號
      函可憑（見卷一第52頁）。另市場管理處於93年1月30 日
      台北花木批發市場開幕營運工作小組第九次會議中亦作成
      如下結論：有關南側正面入口內、外地坪落差，請建築師
      調廠商施作緩坡道等語，有該處93年2月5日北市市二字第
      09330189300 號函可查（見卷一第55頁）。可見被告於台
      北花木批發市場開幕前，即知悉系爭設施處有民眾不慎絆
      倒之情，應再施作緩坡道，方足以維護通常之安全，系爭
      設施原設置確有欠缺，乃未責令經營管理者立即施作緩坡
      道等，直至原告跌倒後，運銷合作社方於93年5 月31日施
      作不鏽鋼斜板予以改善，益見被告除就系爭設施原設置有
      欠缺外，其管理亦有欠缺。被告所辯施作不鏽鋼斜板，係
      為提供更便捷舒暢的通行環境，設置及管理上無欠缺等語
      ，允非可取。
  (四)再按公有公共設施因設置或管理有欠缺，致人民生命、身體
    或財產受損害者，國家應負損害賠償責任，國家賠償法第三
    條第一項定有明文。本件被告就系爭設施之設置及管理均有
    欠缺，原告於93年5 月15日於系爭設施處跘倒，致左髕骨骨
    折等情，有耕莘醫院、馬偕醫院診斷證明書可憑（見卷一第
    11、12頁）。原告依上開規定，就其所受損害請求被告負國
    家賠償責任，自無不合。次按國家損害賠償，除依國家賠償
    法規定外，適用民法規定，國家賠償法第五條定有明文。又
    不法侵害他人之身體或健康者，對於被害人因此喪失或減少
    勞動能力，或增加生活上之需要時，應負損害賠償責任；不
    法侵害他人之身體、健康者，被害人雖非財產上之損害，亦
    得請求賠償相當之金額，為民法第一百九十三條第一項、第
    一百九十五條第一項前段所明定。茲就原告請求賠償之各項
    損害，是否有據，逐項審酌如下：
    １關於醫藥費部分：
      (1)原告主張因跌倒、扭傷、骨折，前後至耕莘醫院、馬偕
        醫院、萬芳醫院支出醫藥費22,279元，雖據原告提出醫
        療費用收據（見卷一第66至74頁、卷二第43頁）為證。
      (2)惟查，原告因跌倒雙膝擦傷、左側髖骨骨折，於93年 5
        月15日至耕莘醫院就診，嗣於同年5 月19日至馬偕醫院
        就診，並於同月24日住院，翌日開刀，直至6月1日出院
        ，均係因跌倒所致骨折診療。而原告於93年6月2日至萬
        芳醫院就診，係因於93年5 月30日急性腦中風而住院，
        及骨折手術術後復建，有萬芳醫院94年9 月14日萬院醫
        病字第0940004038號函在卷可稽（見卷二第3 頁）。然
        原告93年5月15日跌倒致左膝髕骨骨折，至5月24日於馬
        偕醫院住院，期間無肢體無力的發現及異常神經紀錄，
        而5月25日手術後，傷口良好，5月27日已下床走動，直
        至6月1日出院，有耕莘醫院、馬偕醫院病歷（見卷一第
        149至152頁、第154至175頁）、CT、X 光片（見外放證
        物）可稽，原告於93年5 月30日發生腦中風致左側輕癱
        ，與左膝髕骨折無關聯，僅有時間發生先後的意義，無
        任何關聯之可能性。而原告骨折屬較輕度之外傷，縱使
        不手術亦可穿石膏下床走動，原告接受手術骨折固定更
        為牢靠，更有利於活動，原告住院7天，於5月27日已下
        床走動，非長期臥床，是骨折與腦中風無因果關係。而
        原告骨折輕微，受傷到住院期間意識清楚，無肢體無力
        現象亦無異常神經檢查紀錄，因跌倒骨折，骨髓脂肪升
        高導致腦血管疾病急性發作與臨床事實不符。至於手術
        後或長期臥床可能發生的深部靜脈血栓症，主要為肺栓
        塞的危險，但未發生於原告身上，且住院期間原告除傷
        口疼痛外，無足部腫脹的發現及紀錄，故原告施行骨折
        手術與其於93年5 月30日發生腦中風致左側輕癱，二者
        無關聯。此有行政院衛生署95年12月4日衛署醫字第095
        0217382 號函所附之行政院醫事審議委員會鑑定書可稽
        （見卷二第66至69頁）。則原告急性腦中風既與跘倒致
        左側髕骨骨折無關，其因腦中風之醫療所生費用，即與
        被告設置系爭設施欠缺相關，原告自不得請求此部分之
        醫療費用。
      (3)查原告於93年5 月15日、同月18日至耕莘醫院就診，支
        出醫藥費計430元、100元、440 元，有醫療費用收據可
        憑（見卷一66、67頁）；另於93年5 月19日至馬偕醫院
        骨科就診，支出醫藥費310元，於同年5 月24日入院，5
        月25日施骨釘固定並打石膏固定，至6月1日出院，支出
        醫藥費3,283元、4,056元，嗣再於93年6月30日、7月30
        日至骨科門診，支出費用330元、310元，核與其骨折傷
        勢相符，為看診合理之支出，亦有醫療單據可稽（見卷
        一第69、70頁），耕莘醫院、馬偕醫院均同此認定，有
        耕莘醫院94年6 月10日耕醫病歷字第0940060060號函（
        見卷一第147、148頁）、馬偕醫院94年6 月16日馬院醫
        骨字第942008號函在卷可稽（見卷一第153 頁）。又原
        告左膝髕骨骨折手術後，曾於93年6月16日、同年7月21
        日至萬芳醫院復健治療，各支出醫藥費190 元之事實，
        有醫療費用收據可憑（見卷一第74頁），復有萬芳醫院
        94年9月14日萬院醫病字第0940004038 號函可按（見卷
        二第3頁）。另原告於94年3月17日至馬偕醫院取出鋼釘
        ，支出醫藥費330 元，亦有醫療單據可憑（見卷二第43
        頁），核均屬其治療上所必要之支出。合計原告得請求
        上開醫藥費為9,969 元，應予准許。至其餘萬芳醫院之
        醫藥費支出，係關於腦中風病症之支出，尚不得請求。
    ２看護費部分：
      原告主張自93年5月至同年9月止聘請看護，支出費用 66,
      200元。查原告因左膝髖骨骨折，於93年5月15日至耕莘醫
      院治療，因上石膏活動不便再加上年紀較大，需要有人扶
      持，須一個半月拆完石膏固定方可。另原告前往馬偕醫院
      就診，於93年5月24日入院，5月25日施行骨釘固定並打石
      膏固定，至6月1日出院，住院期間需要全日專人照顧1 星
      期，出院後需要半日照顧約3 星期，關於看護之費用，全
      日費用為1,900元，半日為1,100元等事實，有上開耕莘醫
      院、馬偕醫院函可憑。綜合以觀，原告自93年5 月15日就
      診後，至出院後3星期（即至93年6月21日）內需要看護，
      其中住院期間1 星期須全日看護，其餘期間半日看護即可
      ，是則原告請求看護費於47,400元（1,900×7＋ 1,100 ×
      31＝47,400）範圍內，應予准許。超逾此部分之看護費請
      求，即不應准許。
    ３軟背架費用部分：
      原告主張因腳傷長期無法痊癒，須跛腳行走而導致腰痛，
      購買護腰之軟背架費用1,500 元，原告亦得請求。惟依耕
      莘醫院函就原告傷勢並未建議使用護腰軟背架；馬偕醫院
      回函亦稱原告改用左膝支架，非護腰軟背架等語，顯見該
      軟背架尚非必要。雖萬芳醫院函稱：原告於93年10月間有
      下背痛之症狀，須用護腰軟背架，惟此下背痛乃因原告腦
      中風致左側輕癱，左側肢體無力造成，尚非因於系爭設施
      跌倒骨折所致，是原告不得請求此部分費用。
    ４計程車資部分：
      原告主張其因腳傷未癒，外出需乘坐計程車，支出車資9,
      065元等語。查原告提出之計程車收據均為93年7月底以後
      之支出，原告復未證明此費用之支出與跌倒骨折受傷有關
      ，為其生活上必要支出，原告請求此部分之費用，即非有
      據，不應准許。
    ５慰撫金部分：
      原告主張其生性活潑，每天早晨與朋友相約爬山、逛市場
      ，因此事故生活大受影響，精神上受有極深之痛苦，爰請
      求賠償精神慰撫金420,956 元等語。查本件事故發生時原
      告年齡為61歲，已退休在家，平時協助教會作公益事項等
      情，為被告所不爭執。原告於系爭設施跌倒骨折受傷，造
      成其生活之不便，其精神上自受有相當痛苦，本院斟酌原
      告前開身分、地位及經濟狀況，認原告請求慰撫金以5 萬
      元為適當，其餘超過部分，則屬無據。
  (五)原告主張事故當日被告承諾賠償等語，但為被告所否認，而
    原告亦未能舉證證明被告所屬人員承諾賠償，自難信實。
六、綜上所述，原告本於國家賠償法第三條第一項規定，請求被
    告給付107,369 元（9,969＋47,400＋50,000＝107,369），
    及自起訴狀繕本送達翌日即94年1 月28日起至清償日止，按
    年息百分之五計算之利息，洵屬有據，應予准許，其餘超過
    部分，則無理由，應予駁回。
七、本判決原告勝訴部分金額未逾50萬元，依民事訴訟法第三百
    八十九條第一項第五款規定，應依職權宣告假執行。被告則
    陳明願供擔保，請求宣告免為假執行，核無不合，茲酌定相
    當之擔保金額，予以准許。至原告敗訴部分，其假執行之聲
    請，已失所依附，應併予駁回之。
八、本件事證已臻明確，兩造其餘攻擊、防禦方法及所為之立證
    ，本院逐一審酌後，認與判決之結果不生影響，不再一一論
    述，併予敘明。
九、結論：本件原告之訴為一部有理由，一部無理由，依民事訴
    訟法第七十九條、第三百八十九條第一項第五款、第三百九
    十二條第二項，判決如主文。
中　　華　　民　　國　　96　　年　　1　 　月　　31　　日
                  民事第四庭    法  官    林麗玲
以上正本係照原本作成
如對本判決上訴，須於判決送達後20日內向本院提出上訴狀
中　　華　　民　　國　　96　　年　　1　 　月　　31　　日
                                書記官    林蓮女
